臺灣高雄地方法院民事判決　九十一年度重訴字第一一九五號
　　原　　　告　乙○○
　　訴訟代理人　汪玉蓮律師
　　　　　　　　林穆弘律師
　　被　　　告　丙○○
　　訴訟代理人　王仁聰律師
當事人間請求返還票據事件，本院於民國九十三年六月十一日言詞辯論終結，判決
如下：
    主      文
被告應將如附表一編號三所示之支票乙紙交還予原告。
原告其餘之訴駁回。
訴訟費用由被告負擔四分之一，餘由原告負擔。
本判決原告勝訴部分於以新台幣陸佰陸拾柒萬元供擔保後，得假執行；但被告如以新
台幣貳仟萬元為原告預供擔保後，得免為假執行。
原告其餘假執行之聲請駁回。
    事實及理由
一、原告主張：
（一）原告自民國八十八年六月起至八十九年五月間，即因故陸續向被告借款，計達
      新台幣（下同）七千七百五十三萬五千九百六十七元。八十九年七月間，兩造
      第一次研議緩期清償，將全數借款之清償日俱變更為同年八月三十日（以下簡
      稱「八千萬元」借款債務），並由原告開立發票日為八十九年八月三十日之三
      千萬元、二千萬元、三千萬元支票，總計三紙，供被告屆期提示兌現之用；另
      原告並於同年七月八日前，將全數借款算至八月底之利息（以月息百分之二點
      五概算），以匯款方式償付被告。八十九年八月間，兩造再度研議緩期清償，
      將「八千萬元」借款債務之清償日由同年八月三十日變更為同年十一月三十日
      ，並由原告開立如附表一所示之三紙支票（以下簡稱系爭支票）供被告屆期兌
      現使用，以換回先前發票日為八十九年八月三十日之三紙支票；惟兩造斯時並
      未就此延期清償三個月期間之利息，另作約定。
（二）八十九年九月起，被告因見原告所經營之日友廢棄物處理股份有限公司（以下
      簡稱日友公司）營運狀況良好、前景可期，遂主動要求原告以日友公司股票清
      償「八千萬元」借款債務，並表示此段協商期間中，「八千萬元」借款債務毋
      庸計息。嗣經一、二個月之協商後，兩造終於達成合意，以日友公司最近二次
      現金增資平均價之二十八元進行折算，由原告提供二千九百八十八張日友公司
      股票以為清償。又因原告早於同年五月間，即已為供擔保之目的，交付一千九
      百八十八張股票予被告，是以原告斯時只再交付一千張股票予被告，即結清兩
      造「八千萬元」借款債務關係。
（三）縱認原告關於前揭以股票清償部分之舉證尚有不足，因原告另對被告享有下列
      債權，茲以起訴狀繕本作為抵銷意思表示之通知，則兩造間之「八千萬元」借
      款債務，也於繕本送達日即九十一年十一月八日，因抵銷而全數歸於消滅：
      (一)八十七、八十八年間原告曾貸與被告五百萬元，被告迄未償付。
      (二)八十九年一月起至九十年十月間，兩造曾藉由匯款、轉帳方式，互為資金之
        借貸、返還（前揭「八千萬元」借款債務關係不計入），經彼此扣抵後，被
        告尚積欠原告一千七百零三萬三千四百元。
      (三)九十、九十一年間，原告陸續為被告代償對訴外人許志嘉等人之欠款，合計
        二千二百五十萬元。
      (四)九十一年七月間，原告為被告代償對金融機構之欠款，合計二千一百三十七
        萬六千七百三十元。
      以上本金部份合計已達六千五百九十一萬零一百三十元，另加計自借款、代償
      日起按月息百分之二點五計算之利息，已顯逾原告積欠被告之七千七百五十三
      萬五千九百六十七元。
（四）綜上，原告既已以日友公司股票作價清償「八千萬元」借款債務，或已另以對
      被告享有之債權為抵銷之意思表示，是以兩造間「八千萬元」借款債務已經消
      滅，被告本應將作為清償提示使用之系爭支票返還原告，詎被告不僅遲未返還
      ，且自系爭支票業已罹時效之九十一年下半年起，更時有不明人士來電要求原
      告清償票面之八千萬元債務，原告唯恐系爭支票流入不法人士之手後，徒生爭
      議，爰依不當得利之法律關係提起本訴，求為判決：被告應將如附表一所示之
      支票三紙（即系爭支票）返還原告；並陳明願供擔保，請准為假執行之宣告。
二、被告則以：
（一）被告自八十八年六月起至八十九年五月間，即陸續貸與金錢予被告，計達七千
      七百五十三萬五千九百六十七元。嗣經數次之緩期清償協議後，兩造於八十九
      年八月間，將「八千萬元」借款債務之清償日確定為十一月三十日，原告斯時
      並開立系爭支票供被告屆期兌現使用；至利息則一直係以月息百分之二點五之
      標準加以計算，亦即每月二百萬元，原告並應按月償付。
（二）兩造未曾達成以日友公司股票作價抵償「八千萬元」借款債務之合意。
（三）原告之抵銷主張，只在二千二百四十一萬零一百三十元範圍內有理由：
      (一)八十七、八十八年間，被告未曾有向原告借貸五百萬元之事實。
      (二)八十九年一月起至九十年十月間，兩造固曾藉由匯款、轉帳方式，互為資金
        之借貸、返還，惟被告就此部分僅尚欠原告一百零三萬三千四百元。
      (三)九十、九十一年間，原告向訴外人許志嘉等人清償之款項，均與被告無關。
      (四)九十一年七月間，原告確曾為被告代償對金融機構之欠款，達二千一百三十
        七萬六千七百三十元。
（四）綜上，原告對於被告所負之「八千萬元」借款債務既未完全消滅，則原告繼續
      持有系爭支票三紙，即存有法律上原因，不構成不當得利，原告返還之請求實
      無理由等語置辯，求為判決：駁回原告之訴；並陳明如受不利益之判決，願供
      擔保，請准免為假執行之宣告。
三、原告主張其自八十八年六月起至八十九年五月間，即因故陸續向被告借款，計達
    七千七百五十三萬五千九百六十七元，嗣經二次之緩期清償協議及換票後，兩造
    於八十九年八月間，將「八千萬元」借款債務之清償日確定為八十九年十一月三
    十日，斯時，其並開立系爭支票供被告屆期兌現使用等情，有匯款回條暨傳帳傳
    票（卷一第二０至二四頁）、發票日為八十九年八月三十日之支票三紙（卷一第
    一四五至一四七頁）等件附卷足稽，且被告對此亦不爭執，自堪信為真實，惟被
    告另以前揭情辭置辯，是以本件之爭點應為：(一)「八千萬元」借款債務自八十九
    年九月起之利息究竟如何約定（計算）？(二)原告是否已於八十九年十、十一月間
    ，以日友公司股票作價清償「八千萬元」借款債務？(三)原告之抵銷主張，又在如
    何之範圍內，係屬有理由？
四、關於「八千萬元」借款債務自八十九年九月起之利息約定（計算）方面：
  (一)「八千萬元」借款債務係由數筆各別之借款債務累積而成，惟就各該單一借款債
    務，被告均自實際借款日起，以預扣或後付等方式，並依月息百分之二點三０至
    二點三五不等之標準，計收利息，無一例外乙情，為兩造所不爭執（卷二第二九
    九頁），自堪信為真實，足見「八千萬元」借款債務自始即有月息百分之二點三
    餘之利息約定。
  (二)兩造於八十九年七月間，第一次就「八千萬元」借款債務達成將清償期延至同年
    八月三十日之協議後，原告即於同年七月八日前，將全數借款按月息百分之二點
    五算至八月底之利息，以匯款方式償付被告一節，為兩造所自認（卷二第二九九
    至三００頁、卷一第四八頁），則兩造於緩期清償協議後，就「八千萬元」債務
    仍持續保有計息之約定，只是利率調高為按月息百分之二點五即每月二百萬元計
    算，亦堪認定。
  (三)八十九年九月二十八日、九月三十日、九十年一月三十日、二月五日、三月八日
    、四月二十四日間，原告均有匯付單筆二百萬元之款項入被告帳戶，且原告自八
    十九年九月起至九十年四月止，此八個月期間，除八十九年十一月外，每月匯付
    被告之金額，均達二百萬元以上等情，有兩造俱不爭執之匯款明細表在卷足佐（
    斗六簡易庭卷第一九至二０頁、卷一第四八至四九頁），亦堪信為實在。
  (四)證人即為被告處理私人借貸事務之甲○○到庭證述：「八千萬元」債務是原告陸
    續向被告借的，起初有部分利息是預扣的，結算成「八千萬元」債務後利息就一
    直是後付的，應為每月二百萬元，但原告不一定每月按時給付等語（卷二第二三
    七至二三八頁），核與前揭「八千萬元」借款債務自始即有利息約定、嗣經第一
    次緩期清償協議後，改為按月二百萬元計算、及原告自八十九年九月起仍多次匯
    付被告二百萬元，且時點恰分布數不同月份等情均全然相符，而堪採信，是以「
    八千萬元」債務自八十九年九月以降，仍係維持每月二百萬元之計息方式乙節，
    已足認定。至原告雖主張被告曾應允「八千萬元」債務自八十九年九月起毋庸計
    息云云，不惟遲未舉證以實其說，且核與兩造向來之資金往來習慣及民間私人借
    貸常情，無一相符，自尚難採信。
五、關於原告已否以日友公司股票作價清償「八千萬元」借款債務方面：
  (一)原告固執被告從未要求原告會算「八千萬元」借款債務、且未積極為票據提示或
    換票之行為，容任系爭支票罹於時效、及被告逕以日友公司股票作為向金融機構
    借款之擔保等由，作為其已以日友公司股票作價清償「八千萬元」借款之論據。
    惟貸與人是否藉要求債務人出面會算債務、提示票據或換票等行為，以確保自己
    之借款返還請求權，本屬貸與人可自由抉擇之範疇，貸與人縱有怠為權利保全之
    行為，頂多只生借款人得享有抗辯權等法律效果，尚非可與借款人已清償債務同
    視；再者，為借款擔保之質物，本不限於借款人所有，由第三人加以提供，為法
    所不禁，更無悖於交易常情，原告徒以被告執日友公司股票為向金融機構之擔保
    乙節，遽為被告已為各該股票所有人之認定，也無足採。綜上，原告此部份之主
    張及推論，均尚嫌無憑。
  (二)況被告執為向金融機構借款擔保之日友公司股票，有多達二千張之部分係屬順大
    投資有限公司所有者，有股票設定聲請書、日友公司股東名冊、順大投資有限公
    司執照暨營利事業登記證等件附卷可稽（卷一第一七八、二００、二一一至二一
    二頁），足認原告尚非各該日友公司股票之所有人，自更不可能藉各該日友公司
    股票之授受，以清償自己積欠被告之「八千萬元」借款債務。
六、關於原告之抵銷主張方面：
  (一)原告主張其曾於八十七、八十八年間貸與被告五百萬元乙節，固據提出支票三紙
    為證（斗六簡易庭卷第一五頁）。惟各該支票之發票人或為「宏傳設計工程有限
    公司」，或為「蕭神龍」，而俱非被告，則各該款項是否確與被告個人相涉，已
    非無疑，況原告復未就兩造間確有借款合意乙節舉證以實其說，是以原告此部份
    之主張尚難採信。
  (二)原告復主張八十九年一月起至九十年十月間，兩造曾藉由匯款、轉帳方式，互為
    資金之借貸、返還，經彼此扣抵後，被告尚積欠原告一千七百零三萬三千四百元
    等情。惟「八千萬元」債務自八十九年九月以降，仍係維持每月二百萬元之計息
    方式，已見前述，原告竟又將本屬返還利息之部分，充作借予被告之款項加以計
    算，顯屬混淆事實，並無足取，至此部份之金額，則應以被告自認者為限，而僅
    為一百零三萬三千四百元。
  (三)原告另主張其曾於九十、九十一年間，陸續為被告代償對訴外人許志嘉等人之欠
    款，合計二千二百五十萬元等情，固據提出支票十一紙為證（斗六簡易庭卷第四
    一至四五頁）。惟單就支票持有之本身，本不足以認定支票授受之原因，原告單
    憑持有票據乙節逕為其曾為被告代償欠款之主張，也尚難採信。
  (四)原告於九十一年七月二日，為被告代償金融機構欠款一千零一十六萬五千九百元
    ；復於同年月十九日，為被告代償一千一百二十一萬零八百三十元等情，有兩造
    俱不爭執之代位清償證明書二紙附卷足稽（斗六簡易庭卷第一二至一三頁），自
    堪信為真實。
  (五)綜上，原告之抵銷主張，只在二千二百四十一萬零一百三十元之範圍內有理由，
    縱再加計各筆金額，按月息百分之二點五之標準，算至原告抵銷意思送達日即九
    十一年十一月八日止之利息，也應僅為二千四百九十六萬零二百一十五元（計算
    式見附表二）。
七、綜上所述，原告向被告借款七千七百五十三萬五千九百六十七元後迄未清償，嗣
    於九十一年十一月八日間，以自有債權為抵銷之結果，也只在二千二百四十一萬
    零一百三十元（縱加計利息，也僅為二千四百九十六萬零二百一十五元）之範圍
    內，宣告消滅。被告既仍對原告享有五千餘萬元之借款債權（計算式見附表三）
    ，則被告持有如附表一編號一、二所示支票之法律上原因，即未受影響；惟被告
    另持有編號三所示支票部分，則已隨一部分債務之消滅，而併歸於解消。是以，
    本件原告本於不當得利法律關係所為之請求，在被告應返還原告如附表一編號三
    所示之票乙紙之範圍內，即屬有據，應予准許；原告逾此部份之請求，屬無理由
    ，應予駁回。
八、兩造陳明願供擔保，聲請宣告假執行，或免為假執行，經核原告勝訴部分，合於
    法律之規定，爰分別酌定相當之擔保金額，予以准許；原告其餘假執行之聲請，
    因訴之駁回而失所依附，不予准許。
九、據上論結，本件原告之訴，一部為有理由，一部為無理由，依民事訴訟法第七十
    九條、第三百九十條第二項、第三百九十二條第二項，判決如主文。
中　　　華　　　民　　　國　　九十三　　年　　　六　　　月　　二十五　　日
                                  民事鳳山庭
~B審判長法  官　王伯文
~B      法  官　蔡廣昇
~B      法　官　莊珮吟
正本係照原本作成。
如不服本判決，應於送達後廿日內，向本院提出上訴狀並表明上訴理由，如於本判決
送達前提起上訴者，應於判決送達後十日內補提上訴理由書（須附繕本）。
中　　　華　　　民　　　國　　九十三　　年　　　六　　　月　　二十五　　日
~B法院書記官　王世雄
~F0
~T32
┌────────────────────────────────────────────┐
│附表一                                                     　　　                       │
├──┬─────────┬──────────┬──────────┬─────────┤
│編號│票據金額（新台幣）│付款人              │發票日期（民國）    │票據號碼          │
├──┼─────────┼──────────┼──────────┼─────────┤
│ 一 │三千萬元          │萬通商業銀行斗六分行│八十九年十一月三十日│ＡＦ0000000│
├──┼─────────┼──────────┼──────────┼─────────┤
│ 二 │三千萬元          │萬通商業銀行斗六分行│八十九年十一月三十日│ＡＦ0000000│
├──┼─────────┼──────────┼──────────┼─────────┤
│ 三 │二千萬元          │萬通商業銀行斗六分行│八十九年十一月三十日│ＡＦ0000000│
└──┴─────────┴──────────┴──────────┴─────────┘
附表二
  (1)各筆利息部分：
     0000000*0.025*[16+（8/30）]= 000000
    00000000*0.025*（129/30）   =0000000
    00000000*0.025*（111/30）   =0000000
  (2)各筆利息加總：
    420249+0000000+0000000=0000000
  (3)本金加利息
    00000000+0000000=00000000
附表0
    00000000-00000000=00000000
    00000000-00000000=00000000
